臺灣高等法院刑事判決　　　　　　　　　　　　九十三年度上更(一)字第四四一號
　　上　訴　人
　　即　被　告　甲○○即江翠.
右上訴人因偽造文書等案件，不服臺灣板橋地方法院九十年度訴字第七一二號，中華
民國九十年七月二日第一審判決（起訴案號：臺灣板橋地方法院檢察署九十年度偵字
第三七七０號），提起上訴，判決後，由最高法院發回更審，本院判決如左：
    主  文
原判決關於甲○○部分撤銷。
甲○○連續行使偽造私文書，足以生損害於他人，處有期徒刑陸月，如易科罰金，以
參佰元折算壹日。
    事  實
一、甲○○（原名江翠英）於民國（下同）八十八年三月一日，在台北縣三重市○○○路十四巷一號住處，自任會首召集民間互助會，每會新台幣（下同）一萬元，
    採內標制，連會首共五十二會，會期自八十八年三月一日起至九十一年八月一日
    止，開標日期為每月一日，每遇三、七、十一月之十五日，得加標一次，惟其於
    上開互助會進行中之八十八年十月間起至八十九年二月一日止，因經商需款恐急
    ，竟基於意圖為自己不法之所有及行使偽造私文書之概括犯意，於上開互助會開
    標之際，利用活會會員丙○○（原名李婉）、乙○○未到場競標之機會，佯稱丙○○、乙○○委託其標會，連續於八十八年十月一日、八十八年十一月十五日、
    八十九年二月一日，而冒會員李婉（二會）、乙○○名義，偽填其標單（其上記
    載標會名義人及欲標之利息，惟未載明「標單」二字，開標後已丟棄不存在）之
    私文書，持以行使藉以冒標會款，而先後以新台幣（下同）一千五百元、一千六
    百元、一千七百元得標，使活會會員陷於錯誤而給付會款，足生損害於丙○○、
    乙○○及其餘尚為活會之會員，並因此依序取得死、活會會款各計四十四萬四千
    元（活會部分三十七萬四千元）、四十四萬一千二百元（活會部分三十六萬一千
    二百元）、四十四萬零三百元（活會部分三十四萬零三百元）供己花用，迨於八
    十九年八月間，甲○○無法再週轉資金，而將上述互助會停標，丙○○、乙○○
    求償無著始知受騙。
二、案經丙○○、乙○○訴請台灣板橋地方法院檢察署檢察官偵查起訴。
    理  由
一、右揭事實，業據上訴人即被告甲○○於偵查、原審坦承不諱（八十九年度他字第
    三四００號卷第七十五頁背面、第九十六頁正背面；原審卷第四十九頁），核與
    告訴人丙○○、乙○○於偵查中指述情節相符（同上他字卷第五十二頁背面），
    並有互助會單一份，及被告自行書立之切結書、已得標人員名冊各一紙在卷可稽
    （同上卷第五頁至第八頁），本件事證明確，被告於本院前審否認有填寫標單云
    云，為事後卸責之詞，不足採信，其犯行洵堪認定。
二、按被告冒用丙○○、乙○○名義所偽造之標單，其上既僅記載會員名義及一定之
    金額，如徒憑該標單之內容，殊難獨立表示一定之用意，必須依習慣或特約，始
    足以表示該標單所示金額係標取會款之利息，所示名義則係標取會款之會員，而
    表示一定用意之證明，故該標單並非刑法第二百十條之私文書，而係同法第二百
    二十條第一項、第二百十條以文書論之私文書。被告偽造標單以詐領會款，足生
    損害於該被冒用名義人丙○○、乙○○及活會會員（至於死會會員，本有依互助
    會約定繳納會款予會首，並非被告施用詐術所致），核其所為，係犯刑法第二百
    十六條、第二百二十條第一項、第二百十條之行使偽造準私文書罪及同法第三百
    三十九條第一項之詐欺取財罪。公訴意旨認被告係犯刑法第二百十六條、第二百
    十條之行使偽造私文書罪，尚有未合，併此敘明。被告偽造丙○○、乙○○之署
    押，係偽造準私文書之部分行為，不另論罪，其偽造準私文書之低度行為，應為
    高度之行使行為所吸收，僅論以行使罪。又被告每次詐欺行為，活會會員均為受
    害人，其各別之財產法益均受損害，為同種想像競合犯，應從一重處斷。被告先
    後多次行使偽造準私文書及詐欺取財之犯行，時間緊接，手法相同，而各犯罪構
    成要件相同之罪名，顯係基於概括犯意為之，均為連續犯，應各論以一罪，並各
    加重其刑。被告所犯上開二罪間，有方法結果之牽連犯關係，應從一重之行使偽
    造準私文書罪處斷。
三、原審以被告罪證明確予以論罪科刑，固非無見，惟按刑法第二百二十條已於八十
    六年十月八日修正公布，增列第二項、第三項，原判決未加區分，直接引用第二
    百二十條，稍有未合。有關供犯罪用之標單，是否沒收，原判決未於理由說明，
    亦有未合。被告上訴否認部分犯行，固無理由，惟原判決既有上述可議之處，應
    由本院將原判決關於被告部分予以撤銷改判。爰審酌被告因經商需款恐急，而冒
    標會款，其詐得款項之數額，及犯後態度等一切情狀，認為檢察官求刑六月以上
    ，顯屬過重，乃量處有期徒刑六月，並諭知易科罰金之折算標準。（被告行為後
    ，刑法第四十一條業於九十年一月十日經總統公布，並於同年月十二日生效，關
    於易科罰金適用範圍擴大為「最重本刑五年以下有期徒刑之罪，而受六月以下有
    期徒刑或拘役之宣告」，經比較新舊法結果，以修正後之新法對被告較為有利，
    依刑法第二條第一項前段之規定，應適用新修正之刑法第四十一條第一項前段規
    定）。至於供犯罪用標單，因開標後已丟棄不存在，不為沒收之諭知。
四、被告經合法傳喚，無正當理由不到庭，爰不待其陳述逕行判決。
據上論斷，應依刑事訴訟法第三百六十九條第一項前段、第三百七十一條、第三百六
十四條、第二百九十九條第一項前段，刑法第五十六條、第二百十六條、第二百十條
、第三百三十九條第一項、第五十五條、第四十一條第一項前段、第二條第一項前段
，罰金罰鍰提高標準條例第一條前段、第二條，判決如主文。
本案經檢察官呂光華到庭執行職務。
中　　　華　　　民　　　國　　九十三　　年　　 十一 　　月　　二十六　　日
                              臺灣高等法院刑事第二十四庭
                                  審判長法  官  陳  貽  男
                                        法  官  徐  世  禎
                                        法  官  李  世  貴
右正本證明與原本無異。
如不服本判決，應於收受送達後十日內向本院提出上訴書狀，其未敘述上訴之理由者
並得於提起上訴後十日內向本院補提理由書（均須按他造當事人之人數附繕本）。
                                        書記官  魏  汝  萍
中　　　華　　　民　　　國　　九十三　　年　　 十一 　　月　　二十九　　日
附錄：本案論罪科刑法條全文
刑法第二百十六條
  行使第二百十條至第二百十五條之文書者，依偽造、變造文書或登載不實事項或使
  登載不實事項之規定處斷。
刑法第二百十條
  偽造、變造私文書，足以生損害於公眾或他人者，處五年以下有期徒刑。
刑法第三百三十九條
  意圖為自己或第三人不法之所有，以詐術使人將本人或第三人之物交付者，處五年
  以前項方法得財產上不法之利益或使第三人得之者，亦同。
  前二項之未遂犯罰之。
